【裁判字號】    95,交抗,185
【裁判日期】    951229
【裁判案由】    聲明異議
【裁判全文】
臺灣高等法院高雄分院刑事裁定         95年度交抗字第185號
抗  告  人
即受處分人  甲○○
上列抗告人因違反道路交通管理處罰條例案件，不服臺灣屏東地
方法院中華民國95年8 月25日所為裁定（95年度交聲字第160 號
），提起抗告，本院裁定如下：
    主  文
抗告駁回。
    理  由
一、本件原處分機關以：異議人即受處分人甲○○於民國95年7
    月22日10時30分許，騎乘車牌號碼HU3-017 號重型機車，在
    屏東縣恆春鎮○○路與福德路路口，因未依規定戴安全帽及
    拒絕停車接受稽查而逃逸之違規，為屏東縣警察局恆春分局
    以屏警交字第V00000000 號舉發違反道路交通管理事件通知
    單逕行舉發，爰依道路交通管理處罰條例第31條第6 項、第
    60條第1 項、第63條第1 項第1 款（裁決書漏引第1 款）之
    規定，合計裁處罰鍰新臺幣6,500 元，並記違規點數1 點之
    處分。
二、異議意旨略謂：異議人當天皆在家裡做生意，並未騎乘車牌
    號碼HU3-017 號重型機車外出，且異議人之機車經常停在警
    察稽查之地點位於菜市場附近，人車往來頻繁，不合適作為
    臨檢場所，並在無法舉證的情況下開出罰單，對異議人極不
    公平，為此聲明異議，請求撤銷原處分云云。
三、原裁定意旨略以：抗告人即受處分人甲○○於95年7 月22日
    10時30分許，騎乘車牌號碼HU3-017 號重型機車，在屏東縣
    恆春鎮○○路與福德路路口，因未依規定戴安全帽及拒絕停
    車接受稽查而逃逸之違規，為屏東縣警察局恆春分局建民派
    出所員警潘金輝逕行舉發之事實，有屏東縣警察局95年7 月
    22日屏警交字第V0000000 0號舉發違反道路交通管理事件通
    知單及屏東縣警察局恆春分局95年8 月21日恆警交裁字第09
    50008851號函各1 紙附卷可稽。證人即舉發本件違規之員警
    潘金輝亦到庭結證稱：95年7 月22日伊與同仁劉中江服10時
    到12時之交通稽查勤務，當時伊在服勤時，看到2 台車違規
    均未戴安全帽，1 台車號OPC-17 5，另台係HU3-017 號機車
    ，這2 台車都是不同時間違規，他們都不服稽查逃逸，渠等
    回派出所後把違規情形登記在工作紀錄簿上，並查詢車籍資
    料後填寫違規舉發單逕行舉發，HU3-017 號機車駕駛為女生
    ，車子的型號忘記了，要攔停時伊有將車號唸出來，劉中江
    馬上將車號記在紙上，渠等2 人也都有看到車牌號碼，是渠
    等2 人看到的車牌號碼相同，渠等才會填單告發，伊看到該
    車駕駛人未戴安全帽即吹哨，並手拿紅旗揮舞該駕駛人停車
    受檢，但是她看到伊揮，大約10到15公尺前她即掉頭離去，
    渠等因為怕追她會有意外，就記下車號再逕行舉發，渠等只
    是看車牌及顏色符合即舉發，伊所見的違規駕駛人在伊的前
    方10到15公尺前迴轉離開，左轉或是右轉離開忘記了等語，
    並有屏東縣警察局恆春分局建民派出所勤務分配表、員警工
    作紀錄簿各1 紙在卷足憑，證人潘金輝就本件勤務之執行並
    無誤判，且與受處分人無仇恨，是其所述應屬可採，而異議
    人並無法舉出何人係本件違規行為之車輛駕駛人，故執勤員
    警依道路交通管理處罰條例第7 條之2 第1 項對汽車所有人
    逕行舉發處罰，應有所本。然因受處分人已於期限內到案聽
    候裁決，則依違反道路交通管理事件統一裁罰基準表之規定
    ，本件就受處分人人拒絕停車接受稽查而逃逸之行為應裁處
    新臺幣3,000 元，原處分機關裁處新臺幣6,000 元，自有未
    洽。原審乃將原處分關於該部分予以撤銷，另就此撤銷之部
    分依道路交通管理處罰條例第60條第1 項、第63條第1項 第
    1 款之規定裁處新臺幣3,000 元，並記違規點數1 點。
四、本院查:
(1)、按機器腳踏車駕駛人或附載座人未依規定戴安全帽者，處駕
    駛人新臺幣500 元罰鍰；汽車駕駛人，駕駛汽車有違反本條
    例之行為，經交通勤務警察或依法令執行交通稽查任務人員
    制止時，不聽制止或拒絕停車接受稽查而逃逸者，除按各該
    條規定處罰外，處新臺幣3,000 元以上6,000 元以下罰鍰，
    道路交通管理處罰條例第31條第6 項、第60條第1 項分別定
    有明文。次按「汽車駕駛人之行為有左列情形之一，當場不
    能或不宜攔截製單舉發者，得對汽車所有人逕行舉發處罰：
    一闖紅燈或平交道。…四不服指揮稽查而逃逸，或聞消防車
    、救護車、警備車、工程救險車之警號不立即避讓。…」、
    「前項逕行舉發，應記明車輛牌照號碼、車型等可資辨明之
    資料，查明汽車所有人姓名或名稱、住址後，製單舉發處罰
    之。」，道路交通管理處罰條例第7 之2 條第1 項第1 款、
    第4 款、第2項亦規定甚明。又逕行舉發違反道路交通管理
    事件，經汽車所有人依通知單之應到案日期前到案，並告知
    違規駕駛人姓名、身分證統一編號及住址者，處罰機關應即
    另行通知違規駕駛人到案依法處理；逾應到案日期，處罰機
    關應依該條例第85條第3 項規定，處罰汽車所有人，亦據違
    反道路交通管理事件統一裁罰標準及處理細則第24條規定甚
    明。
(2)、查異議人即受處分人甲○○所有之車牌號碼HU3-017 號重型
    機車於民國95年7 月22日10時30分許，因駕駛人騎乘該車，
    在屏東縣恆春鎮○○路與福德路路口，未依規定戴安全帽，
    ，經警示意停車受檢，拒停而迴轉不接受稽查而加速逃逸，
    經員警逕行舉發。由於上開情形，係屬於當場不能或不宜攔
    截製單舉發之情形，是以原處分機關依法得對「機車所有人
    」逕行舉發處罰，於法尚無不合，蓋原處分機關係因僅查得
    機車所有人而不知違規駕駛人為何人，故依前揭規定裁處機
    車所有人罰鍰。而上開逕行舉發違規之交通事件，如機車所
    有人未到案或到案後未能告知違規駕駛人者，處罰機關得逕
    行處罰機車所有人之規定，係立法機關斟酌違規駕駛人之違
    法程度、採證過程中可能增加交通事故之風險，及汽車所有
    人多為車輛之使用人，如對其科以適度之舉證責任，應無不
    妥。
(3)、異議人雖否認有於前揭時地違規未戴安全帽不服取締而迴轉
    逃逸，並稱當時在家作生意，警方係捕風捉影云云，查證人
    即本件開單舉發之警員潘金輝於原審到庭結證稱：95年7 月
    22日伊與同仁劉中江服10時到12時之交通稽查勤務，當時伊
    在服勤時，看到2 台車違規均未戴安全帽，1 台車號OPC-17
    5 ，另台係HU3-017 號機車，這2 台車都是不同時間違規，
    他們都不服稽查逃逸，渠等回派出所後把違規情形登記在工
    作紀錄簿上，並查詢車籍資料後填寫違規舉發單逕行舉發，
    HU3-017 號機車駕駛為女生，車子的型號忘記了，要攔停時
    伊有將車號唸出來，同仁劉中江馬上將車號記在紙上，渠等
    2 人也都有看到車牌號碼，是渠等2 人看到的車牌號碼相同
    ，渠等才會填單告發，該路口係雙線道，南北各1 線道，伊
    看到該車駕駛人未戴安全帽即吹哨，並手拿紅旗揮舞該駕駛
    人停車受檢，但是她看到伊揮，大約10到15公尺前她即掉頭
    離去，渠等因為怕追她會有意外，就記下車號再逕行舉發，
    渠等只是看車牌及顏色符合即舉發，伊所見的違規駕駛人在
    伊的前方10到15公尺前迴轉離開，左轉或是右轉離開忘記了
    等語（見原審卷第14- 15頁），並有屏東縣警察局恆春分局
    建民派出所勤務分配表、員警工作紀錄簿各1 紙（見原審卷
    第5-6 頁）在卷足憑，由證人潘金輝與異議人素不相識，且
    無怨隙，且由其於原審到院陳明駕駛者係女子，不知是否為
    異議人等語，更可知其並無誣攀構陷異議人之意思。再由警
    員潘金輝所證稱: 因與同仁劉中江所看到的車牌號碼均相同
    ，渠等才會填單告發之語，更可認證人潘金輝就本件勤務之
    執行並無誤判可言，則本件自無證據證明證人潘金輝將不實
    之事項填載在員警工作紀錄簿上及其所為之上開證述係誣攀
    異議人之詞，是其所述應屬可採，而異議人並無法舉出何人
    係本件違規行為之車輛駕駛人，故執勤員警依道路交通管理
    處罰條例第7 條之2 第1 項對汽車所有人逕行舉發處罰，於
    法並無不合。
五、交通警員掣單舉發違反道路交通管理處罰條例所列之違規事
    實，本質上為行政處分，係公務員基於職務上權力，依法就
    特定之具體事件所為具有公法上效果之單方行政行為，基於
    公務員為公法上行為具有公信力之原則，該行政處分當可被
    推定為真正，其據以依法處分之事實認定亦為真正無誤，此
    與民事訴訟法第355條第2項規定：「文書依其程式及意旨得
    認作公文書者，推定其為真正」之情形相同。本此公信原則
    ，乃立法者賦予行政機關制定違反道路交通管理事件統一裁
    罰基準及處理細則，使勤務警員得當機處分（如處理細則第
    11條）以達其維護交通秩序、安全之行政目的。反之，若謂
    公務員一切行政行為均需預留證據以證其實，則國家行政勢
    必窒礙難行。據此，刑事訴訟法就犯罪證據有關之規定中與
    屬行政秩序罰之交通違規裁罰本質不合之部分，自不在準用
    之列。從而，異議人雖稱: 並無違規未戴安全帽遇臨檢而逃
    逸之情事，然既未能就執勤警員之舉發有誤提出相關證據以
    供調查，本院亦查無任何證據足資證明員警有捏造事實違法
    取締之情事，則執勤警員本其維護交通秩序、安全職責所為
    之舉發，自應受到合法、正確之推定。因而，異議人空言否
    認前開事實，所辯不足採信。此外，復查無其他任何事證或
    人證可認證人潘金輝上開證述有何瑕疵或與事理相違而可認
    與事實不符之處，本院認潘金輝警員依其自己親自見聞所為
    而為逕行舉發之上開證述應與事實相符。佐以未戴安全帽又
    掉頭迅速離去此種具高度危險性且本質上又「稍縱即逝」之
    違規行為，尚難強令警察於逕行舉發時尚須另輔以其他證據
    ，且本件實亦已無法藉由其他科學之舉證方式認定，惟在認
    定事實上，人證本即為法律所允許之證據方法，自可憑以為
    認定之基礎，此在數量龐大且突發狀況較多之交通事件中尤
    然，不因未經拍照存證或其他科學方法舉證而有異，是異議
    人稱取締警員沒有照片可以證明云云，亦無理由。本院復查
    無任何證據足資證明執勤員警有何捏造事實違法取締之不法
    情事，則應認證人潘金輝本其維護交通秩序、安全職責所為
    舉發之交通違規案件之情節，並到庭而為上開證述為真實，
    足堪採為憑信。
六、異議人違反道路交通管理處罰條例第31條第6 項之未依規定
    戴安全帽者及第60條第1 項之拒絕停車接受稽查而逃逸之事
    實至為明確。原處分機關就異議人拒絕停車接受稽查而逃逸
    之行為，依道路交通管理處罰條例第60條第1 項、第63條第
    1 項第1 款（裁決書漏引第1 款）規定裁處新臺幣6,000 元
    ，並記違規點數1 點之處分，惟本件之應到案日期為95 年8
    月7 日，有上開舉發違反道路交通管理事件通知單可稽，而
    異議人係於95年7 月27日至交通部公路總局高雄區監理所屏
    東監理站恆春分站陳述意見表明不服，該站乃於95年8 月3
    日向屏東縣警察局恆春分局函查等情，亦有交通違規陳述單
    及查詢單、至交通部公路總局高雄區監理所屏東監理站恆春
    分站95年8 月3 日高監恆字第0950030141號函各1 紙（見原
    審卷第26-27 頁）在卷，堪認異議人已於期限內到案聽候裁
    決，則依違反道路交通管理事件統一裁罰基準表之規定，本
    件就異議人拒絕停車接受稽查而逃逸之行為應裁處新臺幣3,
    000 元，原處分機關裁處新臺幣6,000 元，自有未洽。原審
    將原處分關於該部分之裁處撤銷，另就此撤銷之部分依道路
    交通管理處罰條例第60條第1 項、第63條第1 項第1 款之規
    定裁處新臺幣3,000 元，並記違規點數1 點，核無違誤，異
    議人提起抗告，仍執陳詞，並無理由，應予駁回。
四、據上論結，應依道路交通案件處理辦法第26條，刑事訴訟法
    第412條，裁定如主文。
中    華    民    國    95    年    12    月    29    日
                  刑事第八庭    審判長法  官  李炫德
                                      法  官  陳志銘
                                      法  官  簡志瑩
以上正本證明與原本無異。
不得再抗告。
中    華    民    國    95    年    12    月    25    日
                                      書記官  白  蘭


司法院資訊處製作；財團法人民間司法改革基金會備份。
